臺中高等行政法院裁定
　　　　　　　　　　　　　　　　　　 96年度訴字第00352號
原　　　告　甲○○
訴訟代理人　陳俊偉律師
被　　　告　財政部臺灣省中區國稅局
代　表　人　乙○○
訴訟代理人　丙○○
上列當事人間因綜合所得稅事件，原告不服財政部中華民國96年
6月12日台財訴字第09600057320號訴願決定，提起行政訴訟，本
院裁定如下：
    主　文
原告之訴駁回。
訴訟費用由原告負擔。
    理　由
一、按「原告之訴有左列各款情形之一者，行政法院應以裁定駁
    回之。．．．十、起訴不合程式或不備其他要件者。」行政
    訴訟法第107條第1項第10款定有明文；又同法第4條第1項規
    定：「人民因中央或地方機關之違法行政處分，認為損害其
    權利或法律上之利益，經依訴願法提起訴願而不服其決定者
    ，得向高等行政法院提起撤銷訴訟。」而此所謂行政處分，
    依訴願法第3條第1項規定係指中央或地方機關就公法上具體
    事件所為之決定或其他公權力措施而對外直接發生法律效果
    之單方行政行為而言。次按「為訴訟標的之法律關係，於確
    定之終局判決中已經裁判者，就該法律關係有既判力，當事
    人不得以該確定判決事件終結前所提出或得提出而未提出之
    其他攻擊防禦方法，於新訴訟為與該確定判決意旨相反之主
    張，法院亦不得為反於該確定判決意旨之裁判。」改制前行
    政法院72年判字第336號著有判例。
二、本件原告民國（下同）89年度綜合所得稅結算申報，漏報營
    利及薪資所得合計新臺幣（下同）180,371,287元，經被告
    所屬民權稽徵所查獲，歸課89年度綜合所得總額220,668,98
    9元，補徵應納稅額71,569,581元，並經被告處罰鍰35,785,
    100元。原告不服，申經復查未獲變更，提起訴願，經財政
    部93年12月27日台財訴字第09300456640號訴願決定撤銷原
    處分（復查決定），由被告另為處分，其理由略以被告未依
    所得稅法第66條之8規定報經財政部核准，即逕依查得資料
    ，按實際應分配之股利予以調整課稅，核欠妥適。經被告依
    撤銷意旨於94年3月14日以中區國稅二字第0940010966號函
    報財政部，財政部以94年4月6日台財稅字第09400120190號
    函准依所得稅法第66條之8規定辦理，被告乃於94年6月20日
    以中區國稅法二字第0940029031號作成重核復查決定書仍維
    持原核定。原告不服，提起訴願遭決定駁回，提起行政訴訟
    ，經本院以95年4月12日95年度訴字第18號判決駁回後，未
    上訴而告確定。被告嗣以95年9月7日中區國稅民權二字第09
    50035439號函函送核定通知書及繳款書予原告，原告不服，
    於95年10月24日申請更正註銷略以：原確定處分因未報經財
    政部核准，且未經財政部參與作成，係為違法無效之行政處
    分，乃申請註銷原確定處分之補稅及罰鍰，另原補徵應納稅
    額已納半數，應加計利息退還等語。經被告所屬民權稽徵所
    於95年11月22日以中區國稅民權二字第0950042610號函復略
    以：「查旨揭案前經臺中高等行政法院95年度訴字第18號判
    決駁回確定在案，台端未依前揭行政訴訟法提起再審，於再
    審裁判前，仍受行政法院原判決之拘束，未便自行撤銷。又
    本所95年9月7日中區國稅民權二字第0950035439號函僅係依
    臺中高等行政法院判決，函送核定通知書及繳款書予台端，
    非另一行政處分。」等語。原告不服，提起訴願，遭決定不
    受理，遂提起行政訴訟。
三、原告起訴意旨略以：
    1.「原告於95年10月24日提出申請書並附具理由，向被告所
      屬民權稽徵所就95年9月7日中區國稅民權二字第09500354
      39號函核定之綜合所得稅及罰鍰，予以更正註銷，並加計
      利息返還已繳納原補稅應納稅額半數之金額，嗣經被告所
      屬民權稽徵所以95年11月22日中區國稅民權二字第095004
      2610號函回復在案．．．其實質上之真意，要以前揭理由
      否准申請人即原告有關註銷更正89年度所得稅額與罰鍰及
      返還繳納稅額之申請，實屬就原告申請更正註銷89年度所
      得稅額與罰鍰及返還繳納稅額之特定公法事件，為行使公
      權力之單方行政行為，並已對外發生其不准所請之法律上
      效果，即應認係屬行政處分，自不因其用語、形式以及是
      否有後續行為而異。」
    2.「被告於92年間就原告89年度綜合所得稅，歸課綜合所得
      總額220,668,989元，補徵應納稅額71,569,581元，並處
      罰鍰35,785,100元之行政處分，惟未依所得稅法第66條之
      8規定報經財政部核准（按該處分依所得稅法第66條之8之
      規定，係屬應由其他機關即財政部參與之行政處分），經
      原告依法提起復查、訴願（原告併請求撤銷被告所為之上
      開行政處分及復查決定）後，經財政部93年12月27日訴願
      審議委員會作成『撤銷原處分（復查決定）』之決定，被
      告始報請財政部，准依所得稅法第66條之8規定辦理，嗣
      財政部雖於94年4月6日同意依所得稅法第66條之8規定辦
      理，然該同意函係於訴願程序終結『後』為之，要已逾上
      開規定之補正期間，被告所為上開補稅額及罰鍰之行政處
      分，已因逾期補正而確定無效，被告於95年9月7日依上開
      無效之行政處分，所為中區國稅民權二字第0950035439號
      函核定綜合所得稅及罰鍰，自應予註銷，原告已繳納原補
      稅應納稅額半數之金額，亦應加計利息返還。」
    3.「被告於92年間核定被告89年度綜合所得稅，應補繳稅額
      71,569,581元及罰鍰35,785,100元之行政處分，業因財政
      部前揭訴願決定予以撤銷復查決定（按原告訴願時已表明
      原核定處分『及』復查決定均應撤銷，是以財政部之訴願
      決定，記載原處分（復查決定）撤銷，其所指之原處分應
      係指被告之原核定處分），同其命運，併為撤銷而不存在
      ，被告嗣後既未重為新的補稅額及罰鍰之行政處分，自不
      得開單命原告補繳稅額及罰鍰。原告以原補稅及罰款之行
      政處分已不存在為由，申請被告更正註銷95年9月7日中區
      國稅民權二字第0950035439號函核定綜合所得稅及罰鍰，
      並請求退還已繳納原補稅應納稅額半數之金額，於法應屬
      有據。被告之原處分否准原告之申請，自屬違法，應予撤
      銷。」
四、經查，本件原告89年度綜合所得稅結算申報，漏報營利及薪
    資所得合計180,371,287元，經被告所屬民權稽徵所查獲，
    歸課89年度綜合所得總額220,668,989元，補徵應納稅額71,
    569,581元，並經被告科處罰鍰35,785,100元。原告不服，
    提起行政爭訟，經本院95年度訴字第18號判決駁回後，未上
    訴而告確定。被告所屬民權稽徵所於行政訴訟確定後，以95
    年9月7日中區國稅民權二字第0950035439號函附核定通知書
    、繳款書予原告，請原告依限繳納。該函說明欄第3段及第4
    段雖說明其中抵押利息所得142,816元，業經依原告之聲請
    更正註銷，又其他所得部分經被告更正增列287,515元（註
    明所得資料存放位置：0892DＺ00000000000000），另罰鍰部
    分因本稅所更正者為應稅免罰所得，故原處罰鍰並未變更等
    情，有上開函文及處分書等附原處分卷可稽。原告若對被告
    更正處分不服，原可依稅捐稽徵法第35條第1項第1款規定申
    請復查，惟依原處分卷附原告95年10月24日申請書所載，原
    告並非對更正處分不服，而係針對已判決確定之89年度綜合
    所得稅原核定處分再行爭執。按我國稅務行政訴訟係採爭點
    主義，法院應僅就納稅義務人自行政救濟伊始所爭執之爭點
    加以審理。本件原告上開申請書主張原核定處分為「違法無
    效」之行政處分，再以「申請書」之方式，申請被告更正註
    銷原課稅處分及罰鍰處分，附帶請求被告加計利息退還原告
    已納本稅半數。原告既非對被告95年9月7日中區國稅民權二
    字第0950035439號函有關更正處分申請復查，則該部分即屬
    確定，合先敘明。而被告針對原告之申請，以95年11月22日
    中區國稅民權二字第0950042610號函復原告，經查該函之內
    容，係說明該案業經本院95年度訴字第18號判決確定，兩造
    均應受判決結果拘束，被告未便自行撤銷；又被告95年9月7
    日中區國稅民權二字第0950035439號函送之核定通知書及繳
    款書，亦係依上開判決結果而為，非另一行政處分等情。按
    「經依復查、訴願或行政訴訟程序終結決定或判決，應補繳
    稅款者，稅捐稽徵機關應於復查決定，或接到訴願決定書，
    或行政法院判決書正本後十日內，填發補繳稅款繳納通知書
    ，通知納稅義務人繳納，並自該項補繳稅款原應繳納期間屆
    滿之次日起，至填發補繳稅款繳納通知書之日止，按補繳稅
    額，依原應繳納稅款期間屆滿之日郵政儲金匯業局之一年期
    定期存款利率，按日加計利息，一併徵收。」稅捐稽徵法第
    38條第3項定有明文。本件被告依此一規定，按原核定補徵
    稅額加計行政救濟利息，函送繳款書，通知原告繳納。就已
    判決確定之綜合所得稅本稅及罰鍰部分，係被告就已確定之
    行政處分為催繳之通知，核其法律上之性質為觀念通知，並
    非行政處分。且系爭法律關係業經確定之終局判決裁判在案
    ，原告亦不得再事爭執，已如前述。玆原告復對依確定之終
    局判決所為之催繳通知不服，請求更正註銷，被告加以拒絕
    並為如上之說明，核係事實之敘述及理由之說明，不另生規
    制之法律效果，並非行政處分。原告主張被告否准原告更正
    註銷之申請，業已對外發生法律效果，因認被告95年11月22
    日中區國稅民權二字第0950042610號函係屬行政處分，不足
    採取。訴願決定以上開函非屬行政處分，為訴願不受理之決
    定，於法並無不合。原告復對該函及訴願決定提起行政訴訟
    ，請求撤銷，依首揭行政訴訟法第107條第1項第10款規定，
    顯非合法，應予駁回。至於繳款書中關於行政救濟利息部分
    ，雖非屬原確定行政處分範圍內，惟本件原告係對原核定處
    分即本稅及罰鍰部分不服，並未對行政救濟利息部分表示不
    服，該部分自非本件行政救濟之範圍，附此敘明。
五、另關於原告主張：被告原核定處分依所得稅法第66條之8之
    規定，屬應由財政部參與之行政處分，其未經財政部同意屬
    違法行政處分，業經財政部93年12月27日台財訴字第093004
    56640號訴願決定撤銷在案，該訴願決定主文既謂「原處分
    （復查決定）撤銷」，其所指之原處分應係指被告之原核定
    處分，併為撤銷而不存在，被告嗣後既未重為新的補稅額及
    罰鍰之行政處分，自不得開單命原告補繳稅額及罰鍰乙節。
    經查，納稅義務人對於核定稅捐之處分如有不服，應先向原
    處分機關提起復查程序，稅捐稽徵法第35條定有明文。原處
    分機關之復查決定性質上仍為一行政處分，為與原核定處分
    相區別，訴訟實務上通常稱為「原處分（復查決定）」。若
    仍不服復查決定時，則再循序提起訴願及行政訴訟，此為稅
    捐案件之特別救濟規定。而於訴願階段，若復查決定有違法
    不當，經訴願決定撤銷後，原處分機關應重為復查決定，此
    時原核定處分仍存在而處於復查之行政救濟階段，除讓原處
    分機關有重新審查原核定處分之自我檢討機會，尚可避免稅
    捐之徵收期間因行政救濟期間之經過而造成不得再行徵收情
    形。是故本件訴願決定主文：「撤銷原處分（復查決定），
    由原處分機關另為處分。」其所撤銷者係復查決定，並非原
    核定處分，原告主張原核定處分業經撤銷而不存在云云，顯
    係對稅捐案件之救濟程序存有誤解，所述不足採取。從而，
    原告繼以主張被告嗣後未重為新的補稅額及罰鍰之行政處分
    ，不得開單命原告補繳稅額及罰鍰云云，亦非可採，併予闡
    明。
六、依行政訴訟法第107條第1項第10款、第104條、民事訴訟法
    第95條、第78條，裁定如主文。
中　　華　　民　　國　　96　　年　　12　　月　　31　　日
       臺中高等行政法院第四庭審判長法  官  沈應南
                                   法  官  許武峰
                                   法  官  許金釵
以上正本證明與原本無異。
如不服本裁定，應於裁定送達後10日內以書狀敘明理由，經本院
向最高行政法院提起抗告（須依對造人數附具繕本）。
中　　華　　民　　國　　97　　年　 　1　　月　　 8  　日
                                   書記官  許騰云
